臺灣高雄地方法院民事判決　九十年度訴字第二四○四號
　　原　　　告　甲○○
　　被　　　告　丁○○○
　　　　　　　　乙○○
　　　　　　　　丙○○
　　　　　　　　戊○○
右當事人間清償債務事件，本院判決如左：
    主    文
原告之訴及假執行之聲請均駁回。
訴訟費用由原告負擔。
    事實及理由
一、原告起訴主張：
（一）被告係訴外人鄭龍文之繼承人，鄭龍文自民國七十四年六月間起至同年十一月
      間止，陸續向原告借款，分別於七十四年六月十五日借款新台幣（下同）五十
      二萬元、同年七月十五日借款四十一萬元、同月二十二日借款十五萬元、同年
      八月六日借款十五萬元、同年十月十日借款三十二萬五千元、同月十四日借款
      十七萬元、同年十一月二日借款二十一萬五千元、同月六日借款二十萬元，共
      計向原告借用二百十四萬元，於七十四年八月三十一日鄭龍文與原告就所借款
      項會算一次，並當場在會算結果單上簽名及記上「不錯」二字，嗣於七十六年
      六月六日又就其所欠之款項再為會算，鄭龍文亦認金額無訛後簽名於會算結果
      單上，鄭龍文並承諾於七十六年十月三十日清償，並簽發付款人高雄市第一信
      用合作社民族分社、面額二百十四萬元、發票日七十六年十月三十日之支票一
      紙交付原告，嗣變更發票日為七十八年十月三十日，惟屆期仍未清償，屢經催
      討均置之不理，詎鄭龍文於八十七年間死亡，被告為鄭龍文之繼承人，自應對
      該債務負連帶清償之責。
（二）鄭龍文畢業於私立台南南英商學院，自熟悉帳務之記載，其先後於七十四年八
      月三十一日、七十六年六月六日就其所欠之款項與原告會算，鄭龍文並於會算
      結果單上簽名確認，並於七十六年六月六日會算後，簽發支票以清償欠款，倘
      鄭龍文確未借到原告給付之二百十四萬元，豈有於會算結果單上承認，亦不會
      簽發支票予原告以清償借款。
（三）原告與鄭龍文於七十年間經鄭龍文之親友介紹而認識，期間偶爾一起打輸贏不
      太之麻將，被告抗辯系爭款項係賭債云云，顯有誤會；又鄭龍文雖一直無法清
      償借款，惟原告認鄭龍文有履行之誠意，加上鄭龍文糖尿病日益加重，為不增
      加鄭龍文煩惱，因而未將鄭龍文所簽發之支票提示，被告竟以此抗辯鄭龍文未
      向原告借款，委無足採。
（四）為此，爰依消費借貸及繼承之法律關係，聲明請求被告連帶給付二百十四萬元
      ，及自九十年九月十一日起至清償日止，按年息百分之五計算之利息，並陳明
      願供擔保，請准宣告假執行等語。
二、被告抗辯如下：
（一）原告主張鄭龍文向其借貸，自應就兩造間消費借貸關係存在之事實負舉証責任
      。查原告固提出會算結果單及鄭龍文生前開立之支票，以證明渠等間有消費借
      貸關係存在。惟上開會算結果單上鄭龍文之簽名，與鄭龍文生前所留之筆跡，
      均無相同之處，該會算結果單顯非鄭龍文所簽發；又上開支票僅能證明原告與
      鄭龍文間有金錢往來關係，仍無法證明該金錢究係基於何種法律關係，且原告
      係以消費借貸關係提起本件訴訟，依民法第四百六十四條規定，原告自應就渠
      等間有消費借貸之合意，及原告將借款交付鄭龍文等節，負舉證責任。
（二）原告主張鄭龍文自七十四年六月間起至同年十一月間止，先後向原告借款八次
      ，每次借款金額數十萬元不等，原告何能於鄭龍文前債未還，仍願繼續借款予
      鄭龍文？且歷次支票均未於法定期間內向付款銀行提示，俾取得退票憑證以資
      訴追，卻於鄭龍文去世後三年突然向鄭龍文之繼承人即本件被告請求，此顯與
      社會經驗法則有違。
（三）再者，鄭龍文與原告間之來往聚會均係於被告家中，或渠等朋友家中打麻將消
      遣，且渠等金錢往來亦僅於此，彼此間並無借貸關係存在，是原告主張鄭龍文
      生前向其借款二百十四萬元，顯屬不實。
（四）綜上所述，原告與鄭龍文間並無消費借貸關係存在，爰聲明判決駁回原告之訴
      及假執行之聲請，並陳明如受不利之判決，願供擔保請准宣告免為假執行等語
      。
三、按稱消費借貸者，謂當事人約定，一方移轉金錢或其他代替物之所有權於他方，
    而他方以種類、品質、數量相同之物返還之契約，民法第四百七十四條第一項定
    有明文。換言之，消費借貸契約雖非要式契約，惟必須當事人之一方以訂立消費
    借貸契約之意思，向他方當事人為要約，他方當事人就該要約為承諾，當事人雙
    方就成立消費借貸契約之意思表示合致，且貸與人將金錢交付借用人，消費借貸
    契約始能成立（最高法院八十八年度台上字第二二六０號判決、八十八年度台上
    字第一八五八號判決參照）。查原告起訴主張：自七十四年六月間起至同年十一
    月間止，鄭龍文陸續向原告借款二百十四萬元等語，並提出會算結果單及支票為
    證。被告則否認鄭龍文曾向原告借款，且原告提出之會算結果單並非鄭龍文所簽
    發，鄭龍文固曾簽發支票交付原告，惟此僅能證明渠等間有金錢往來，尚不能證
    明渠等間有消費借貸契約存在，原告應就渠等間有消費借貸之合意，及原告曾將
    消費借貸款項交付鄭龍文等節，負舉證責任等語。是揆諸上開說明，本件所須審
    酌者乃兩造間有無消費借貸意思表示之合致。原告是否交付鄭龍文前揭款項
    ，茲本院審酌如下：
（一）按當事人主張有利於己之事實者，就其事實有舉證之責，民事訴訟法第二百七
      十七條前段定有明文。查本件原告主張鄭龍文於七十四年六月間起至同年十一
      月間止，陸續向原告借款計二百十四萬元，依舉證責任分配法則，原告自應就
      渠等間有消費借貸之合意，且原告曾將借款交付等節，負舉證責任（最高法院
      六十九年台上字第三五四六號判例參照），應無疑義。
（二）原告固提出會算結果單二紙，主張鄭龍文分別於七十四年八月三十一日與原告
      就所借款項會算一次，並於會算單上註記「不錯」二字後簽名確認，另於七十
      六年六月六日再次會算，鄭龍文並於會算結果單上簽名確定無訛等語；被告則
      否認前揭簽名為鄭龍文所為等語，則就會算結果單上之簽名是否為鄭龍文本人
      所為乙節，兩造爭執甚烈。經查：前揭會算結單雖就各次借款日期、金額及借
      款總額等記載明確，惟為究明其上之簽名是否為鄭龍文所為，本院乃就兩造不
      爭執係鄭龍文簽名之印鑑登記申請書、印鑑卡及第一商業銀行支票印鑑卡，與
      前揭二紙會算結果單上之簽名，是否係同一人所書寫乙節，分別囑託內政部警
      政署刑事警察局、憲兵學校進行鑑定，分別經鑑定單位以「鄭龍文」簽名筆跡
      有多種書寫方式，特徵不一；「鄭龍文」之簽名因書寫速度不同，致字體式樣
      不同；因所鑑定之字跡，筆劃簡單，特徵不明顯等為由，而未能完成鑑定，有
      內政部警政署九十年十二月十八日刑鑑字二三一四六０號函、九十一年五月六
      日刑鑑字第０九一０一０三一六五號函、九十一年二月十八日刑鑑字第０九一
      ００二六三五二號函及憲兵學校九十一年三月十三日（九一）執正字第一四三
      七號函，附卷可稽。依上開鑑定結果，並無法確認會算結果單係鄭龍文所簽發
      ，是尚難以該會算結果單證明原告與鄭龍文間有消費借貸之合意，且原告曾將
      借款交付鄭龍文之證據，而認渠等間有消費借貸契約存在，應無疑義。
（三）又票據乃文義證券及無因證券，票據上之權利義務，悉依票據上所載文義定之
      ，與其基礎之原因關係各自獨立，票據上權利之行使，不以其原因關係存在為
      前提，是以執票人行使票據上之權利時，就其基礎之原因關係確係有效存在固
      不負舉證責任，惟執票人如主張票據係發票人向其借款簽發而交付，而發票人
      抗辯未收受借款，消費借貸並未成立，則就借款已交付之事實，自應由執票人
      負舉證責任（最高法院八十九年度台上字第八五號判決、八十八年度台簡上字
      第五五號判決參照）。經查：原告固提出會算結果單，主張伊與鄭龍文會帳後
      ，鄭龍文承認借款存在，而於會算結果單上簽名確認，惟該簽名並無法證明係
      鄭龍文所為，業如前述，又依前揭最高法院見解，支票之簽發復不能為借款交
      付之證明，且原告復未能舉證證明曾交付鄭龍文系爭款項，自難認渠等間有消
      費借貸契約關係存在。
（四）再參以原告主張鄭龍文自七十四年六月間起至同年十一月間止，先後向原告借
      款八次，每次借款金額數十萬元不等之情，惟倘原告之上開主張為真實，為何
      鄭龍文於短期內多次向原告借款，且所借之款項非微，原告為何無法提出資金
      流向資料（如銀行往來明細、匯款資料等）；且於鄭龍文前債未還，又未提供
      任何擔保之情形下，猶願繼續借款予鄭龍文；又原告支票發票日屆至，均未持
      該支票向付款銀行提示，以保障原告之債權，凡此均與消費借貸之常情有違，
      益證原告主張與鄭龍文有消費借貸契約存在，亦有可疑。
（五）綜上所述，原告未能就伊與鄭龍文間確有成立消費借貸契約之意思表示合致，
      及曾將系爭款項交付鄭龍文等節盡其舉證責任，依舉證責任分配之法則，自難
      認原告與鄭龍文間有何消費借貸契約之存在。
四、從而，原告既未能舉證證明與鄭龍文兩造間有消費借貸契約存在，則原告依據消
    費借貸契約及繼承之法律關係，請求被告給付二百十四萬元，及自九十年九月十
    一日起至清償日止，按年息百分之五計算之利息，洵屬無據，應予駁回。又原告
    既受敗訴判決，其假執行之聲請即失所依據，應併予駁回。
五、因本件事證已臻明確，兩造其餘主張陳述及所提之證據，毋庸再予審酌，附此敘
    明。
六、據上論結：原告之訴為無理由，依民事訴訟法第第七十八條，判決如主文。
中　　　華　　　民　　　國　　九十一　　年　　　七　　　月　　 十五　 　日
                              臺灣高雄地方法院民事第一庭
~B審判長法官　楊富強
~B法　　　官　洪碩垣
~B法　　　官　洪能超
右為正本係照原本作成。
如不服本判決，應於送達後廿日內，向本院提出上訴狀並表明上訴理由，如於本
送達前提起上訴者，應於判決送達後十日內補提上訴理由書（須附繕本）。
中　　　華　　　民　　　國　　九十一　　年　　　七　　　月　 　十五　 　日
~B法院書記官　胡淑芳
